【裁判字號】    96,上易,2165
【裁判日期】    970507
【裁判案由】    詐欺
【裁判全文】
臺灣高等法院臺中分院刑事判決        96年度上易字第2165號
上  訴  人
即  被  告  丁○○
輔  佐  人  丙○○○
指定辯護人  本院公設辯護人  戊○○
上列上訴人因詐欺案件，不服臺灣臺中地方法院96年度易字第10
92號中華民國96年10月26日第一審判決（起訴案號：臺灣臺中地
方法院檢察署95年度偵字第21968號)，提起上訴，本院判決如下
：
    主    文
原判決撤銷。
丁○○無罪。
    理    由
一、公訴意旨略以：被告丁○○可預見出賣或出借自己帳戶供他
    人使用，該帳戶可能淪為他人用以進行詐欺犯罪之工具，仍
    基於縱使有他人持其請領之金融帳戶，進行詐欺取財，亦不
    違背其本意之幫助詐欺之犯意，於民國95年 6月間，在不詳
    地點，以不詳之代價，將其所有彰化銀行北三重埔分行第00
    000000000000號帳戶（下稱系爭彰銀帳戶），連同存摺、提
    款卡及密碼等物提供予犯罪集團使用，幫助該詐欺集團成員
    利用此帳戶詐取他人財物。該詐欺集團取得帳戶後，遂在雅
    虎奇摩拍賣網站佯稱欲出售家樂福禮券，使在台中家中上網
    得知訊息之甲○○陷於錯誤，於95年7月3日下午 3時21分許
    ，至台中縣大肚鄉○○路○段65號蔗部郵局提款機，匯款新
    臺幣（下同）7600元至丁○○之系爭彰銀帳戶，惟經久候不
    見禮券，甲○○始知受騙。因認被告涉犯刑法第30條第 1項
    、第339條第1項幫助詐欺取財罪嫌。
二、按犯罪事實應依證據認定之，無證據不得認定犯罪事實；又
    不能證明被告犯罪或其行為不罰者，應諭知無罪之判決，刑
    事訴訟法第154條第2項第301條第1項分別定有明文。又所
    謂認定犯罪事實之證據，係指足以認定被告確有犯罪行為之
    積極證據而言，該項證據自須適合於被告犯罪事實之認定，
    始得採為斷罪之資料；且如未能發現相當確實證據，或證據
    不足以證明，自不能以推測或擬制之方法，以為裁判之基礎
    ；而認定犯罪事實所憑之證據，雖不以直接證據為限，間接
    證據亦包括在內，然而無論直接證據或間接證據，其為訴訟
    上之證明，須於通常一般人均不致有所懷疑，而得確信其為
    真實之程度者，始得據為有罪之認定，倘其證明尚未達到此
    一程度，而有合理之懷疑存在時，即難遽採為不利被告之認
    定（最高法院76年台上字第4986號判例參照）。另刑事訴訟
    法第161條第1項規定：檢察官就被告犯罪事實，應負舉證責
    任，並指出證明之方法。因此，檢察官對於起訴之犯罪事實
    ，應負提出證據及說服之實質舉證責任。倘其所提出之證據
    ，不足為被告有罪之積極證明，或其指出證明之方法，無從
    說服法院以形成被告有罪之心證，基於無罪推定之原則，自
    不能為被告有罪之判決。
三、公訴人認被告涉有幫助詐欺罪嫌，係以被告丁○○供述其曾
    至彰化銀行北三重埔分行開立前揭帳戶；告訴人甲○○指述
    其於95年7月3日下午 3時21分許，匯款7600元至被告上開帳
    戶，並有雅虎奇摩拍賣交易訊息網路列印單、彰化銀行客戶
    開戶資料及交易往來明細表、中華郵政公司自動櫃員機交易
    明細表可證，為其主要論據。惟訊據上訴人即被告丁○○固
    坦承上開彰化銀行北三重分行之帳戶為其所開立，惟堅決否
    認有將帳戶交予詐欺集團成員使用之犯行，辯稱：該帳戶之
    存摺、提款卡已經遺失等語。經查：
  (一)系爭彰銀帳戶於84年5月5日由被告開戶設立，且於92年 7
      月7日申請金融卡等情，固有彰化銀行北三重分行96年5月
      16日彰北重字第961083號函在卷可證（見原審卷第26頁）
      。惟該帳戶自87年間至92年 6月間，均僅有每半年計息之
      交易，別無其他往來，92年7月7日申請金融卡後，始自同
      年9月5日起每月均有多筆交易往來，其中自92年 9月15日
      至93年 5月17日，按月由「分齡資訊事業股份有限公司」
      設於彰化商業銀行東林口分行帳號00000000000000「薪資
      撥帳資料媒體」方式轉入37,400元（93年5月)、56,100元
      （92年9、12月、93年3、4月)、65,450元（92年10、11月
      ）、93,500元（93年1、2月）不等之薪資，有上開彰化銀
      行北三重分行函送之交易明細查詢、彰化商業銀行東林口
      分行96年7月11日彰東林字第0961225號函在卷可憑（見原
      審卷第30至34、65頁）。雖經原審法院向分齡資訊事業股
      份有限公司登記之營業所在地函詢該薪資係由何人領取？
      均因無法送達而退回，有營利事業登記基本資料查詢及退
      郵信封各2件在卷可佐（見原審卷第66、67、71至74頁)，
      然參諸被告自幼即有智能障礙，居無定所，長期在外流浪
      ，業據輔佐人即其胞姊丙○○○陳明在卷（見95年度核交
      字第1346號偵查卷第9、10頁、原審卷第18頁)，並有長庚
      紀念醫院基隆分院診斷證明書在卷可憑（見原審卷第20頁
      ），可見被告當不可能在分齡資訊事業股份有限公司擔任
      月薪高達5、6萬元之職務，是系爭彰銀帳戶早於92年 9月
      間起，即由他人掌有並正常往來使用，堪可認定。
  (二)被告就其所有系爭彰銀帳戶為何交由他人使用乙節，因智
      能障礙，稍欠陳述及辨識能力，僅能稱未將帳戶借給他人
      使用，可能丟了；或不知道有無將帳戶借給別人云云（見
      原審卷第12、13、50頁)。惟觀諸系爭彰銀帳戶既於92年9
      月間起，即由他人作為薪資入帳使用，每月並有多筆正常
      之轉帳或金融卡提現等交易，此後並無任何證據足以證明
      被告再度持有該帳戶、金融卡，則將系爭彰銀帳戶、金融
      卡及密碼交付詐欺集團者，是否即為被告，即有合理懷疑
      ，尚難徒憑該帳戶及金融卡係被告所申設請領，即臆測被
      告係基於幫助詐欺之犯意而將之出賣或出借予詐欺集團。
      又被告於92年 9月間提供系爭彰銀帳戶、金融卡及密碼供
      他人使用之目的，既係作為薪資入帳等正常交易往來之用
      ，難謂有任何不法之目的，當不得以事後因輾轉落入詐欺
      集團，於95年7月間供作詐騙使用，即逆推被告於92年9月
      間已可預見該帳戶將可能淪為他人行騙犯罪之工具。況被
      告既有智能障礙，復為長期在外流浪之遊民，生活經驗及
      辨別事理能力均非如常人，是否可能預見他人使用該帳戶
      犯罪而具詐欺之不確定故意，亦有合理懷疑。
  (三)被告不會開車，未曾考領駕駛執照，亦無資力購買自用小
      客車，其於95、96年間多次因交通違規遭舉發之裁罰案件
      ，均係他人冒名登記為車主所致，業經臺灣基隆地方法院
      查明撤銷原處分並諭知被告不罰，或由裁決機關逕行撤銷
      原處分等情，有臺灣高等法院被告前案紀錄表及臺灣基隆
      地方法院 95年度交聲字第230號、96年度交聲字第16、41
      、42、43、44、45、46、47、48、49、50、51、52、63、
      79、119、120、122、123、124、125、127、421、423、4
      24號等裁定可憑，顯見被告確有因智能障礙致遭人利用而
      不自知之情事。
  (四)綜上所述，檢察官前揭所舉之證據，僅能證明被告所有系
      爭彰銀帳戶，於95年7月3日，有詐欺集團詐騙告訴人甲○
      ○7600元之款項匯入等事實，但尚不足以使本院形成被告
      確係基於幫助詐欺之犯意而將系爭彰銀帳戶、金融卡、密
      碼交付詐欺集團之心證。此外，本院在得依或應依職權調
      查證據之範圍內，復查無其他積極明確之證據，足以認定
      被告有檢察官所指幫助詐欺之罪行，自屬不能證明被告犯
      罪。原審未為詳查，遽對被告論罪科刑，即有未合，是被
      告上訴否認犯行，指摘原判決不當，為有理由，自應由本
      院將原判決撤銷，並為被告無罪之諭知。
四、本件檢察官起訴部分既經判決被告無罪，則臺灣臺中地方法
    院檢察署96年度偵字第6557號移送原審法院併辦部分，即與
    起訴部分無裁判上一罪之關係，本院無從併予審判，應退回
    由檢察官另為適法之處理，附此敘明。
五、據上論斷，應依刑事訴訟法第369條第 1項前段、第364條、
    第301第1項前段，判決如主文。
本案經檢察官乙○○到庭執行職務。
中    華    民    國    97    年    5     月    7     日
            刑事第六庭    審判長法  官  李  文  雄
                                法  官  林  靜  芬
                                法  官  張  恩  賜
上列正本證明與原本無異。
不得上訴。
                                書記官  陳  如  慧
中    華    民    國    97    年    5     月    7     日


司法院資訊處製作；財團法人民間司法改革基金會備份。
